臺灣高雄地方法院民事判決　九十三年度訴字第三九四號
　　原　　　告　丁○○
　　訴訟代理人　丙○○
　　被　　　告　甲○○
　　訴訟代理人　乙○○
當事人間袋地通行權事件，本院於民國九十三年八月二十四日言詞辯論終結，判決如
下：
    主      文
被告應將其所有坐落高雄市○○區○○段四小段四一一地號上如附圖所示Ｃ部分，長
度二．七０公尺之圍牆拆除，並移除該處之地上物，將該部分土地供原告通行。
訴訟費用由被告負擔。
    事實及理由
一、原告起訴主張：伊所有坐落高雄市○○區○○段四小段第四一０號土地（下稱系
    爭土地）暨其上建物即門牌號碼為高雄市○○區○○街三十五號房屋，因北邊相
    鄰之同段四０七號土地現建滿建物，造成伊所有之土地成為袋地，無法與道路通
    行，伊前訴請經由南邊相鄰同段第四一三號土地通行，經法院判決認定並非最適
    宜之方法而判決伊敗訴，茲所能選擇者，乃經由東邊相鄰被告所有之同段第四一
    一號土地（下稱東側土地）通行，始能與目前為既成道路之第四一四及四一五地
    號土地相通，此種通行方式亦為前開判決所認定之對周圍土地損害最少之方法，
    為此，提起本訴訴請確認伊對被告所有之第四一一號土地有通行權。並聲明求為
    判決：被告應將如附圖所示Ｃ部分面積約五平方公尺之土地供原告通行。並應將
    前開土地之地上物拆除，且不得為妨礙原告通行之行為。
二、被告則以：伊母親吳劉秀鑾雖曾於前案原告所提起之確認通行權訴訟中表示願意
    拆除兩造土地間之圍牆，但其並非該土地之所有權人，無權如此主張，而伊所有
    之第四一一號土地上之房屋面積狹小，如拆除圍牆將無法擺置電熱水器、瓦斯筒
    、洗衣機及曬衣架，況伊之土地並無與道路直接相通，尚須利用他人所有之同段
    第四一四及四一五號土地始能通行至既成道路，因此，利用伊土地通行並非損害
    最小之方式，且原告所有之上開建物是無人居住之空屋，原告亦自陳目前係利用
    西邊相鄰之同段第四０六之一號土地通行，足見，原告提起本訴，亦欠缺權利保
    護之必要等語，資為抗辯。並聲明求為判決駁回原告之訴。
三、查系爭四一○號土地為原告所有，建有加強磚造二層樓房一間即門牌號碼為高雄
    市○○區○○街三十五號，原非袋地，其西側曾有通路經同段四０七、四０八、
    四０九號等土地之巷道，因原告於此通路上建築廚房，其鄰居亦仿效於此通路建
    屋，致該通路遭阻斷；又系爭四一０號土地與被告所有之四一一號土地間有一圍
    牆，阻隔系爭四一０號土地與哨船街九巷之聯絡，該道圍牆係原告先行圍成矮牆
    之後，再由被告母親吳劉秀鑾將加築成現今之高牆；目前原告所有之房屋前方（
    南側）為同段四一三號土地；後方（北側）為同段四○七號土地，東側毗鄰被告
    所有之同段四一一號土地，西側則與財政部國有財產局所管理之同段四０六之一
    號土地相鄰，第四０六之一號土地與原告所有之第四一０號土地有建造圍牆為界
    ，其餘上開各筆土地上均建有房屋，是原告所有之前揭房屋，週圍均為他人房屋
    及圍牆，必須經由第四一三、第四一四號土地始能到達公路（安海街）與外界相
    通，原告曾於八十六年間訴請同段第四一三號土地所有權人准予通行，併登記地
    役權，惟經本院判決駁回其訴確定在案等情，為兩造所不爭執，並有土地登記簿
    謄本、地籍圖謄本、本院高雄簡易庭八十六年度雄簡字第二六七五號及八十八年
    度簡上字第九０號民事判決在卷可稽，並經本院調取上開民事卷證查明及勘驗屬
    實，有勘驗筆錄、現場圖、照片及高雄市鹽埕地政事務所土地複丈成果圖足憑，
    堪認屬實。
四、本件厥應審酌之兩造爭點即為：(一)原告所有之系爭土地，是否與公路無適宜之聯
    絡，致不能為通常之使用，而有通行被告土地之必要？(二)原告應如何通行被告土
    地，方屬損害最少之處所及方法？玆將本院判斷敘述如下：
五、原告所有之系爭土地，是否與公路無適宜之聯絡，致不能為通常之使用，而有通
    行被告土地之必要？
  (一)按民法第七百八十七條第一項所謂土地與公路無適宜之聯絡，致不能為通常之使
    用，其情形不以土地絕對不通公路為限，即土地雖非絕對不通公路，因其通行困
    難以致不能為通常之使用時，亦應許其通行周圍地以至公路。又袋地通行權，非
    以袋地與公路有聯絡為已足，尚須使其能為通常之使用。而是否為通常使用所必
    要，除須斟酌土地之位置、地勢及面積外，尚應考量其用途。故倘准許袋地通行
    之土地，不敷袋地使用、收益之基本要求，自不能謂已使袋地能為通常之使用。
    另按民法創設鄰地通行權，原為發揮袋地之利用價值，使地盡其利增進社會經濟
    之公益目的，是以袋地無論由所有權或其他利用權人使用，周圍地之所有權及其
    他利用權人均有容忍其通行之義務。
  (二)承上所述，原告所有之第四一０土地確為袋地，非經由周圍地通行，與公路並無
    適宜之聯絡而難為通常使用，堪予認定。至被告雖抗辯原告目前仍可經由系爭土
    地西側即第四０六之一號道路通行，提起本件訴訟顯無權利保護必要等語。然查
    ，第四０六之一號土地為財政部國有財產局所管理，為便於日後與同段第四０六
    號土地一併標售，故該機關已將該二筆土地範圍建築圍牆與鄰地區隔，因之前建
    築圍牆時，未實際會同地政機關測量位置及面積，致目前部分第四０六之一號土
    地坐落在圍牆外，但日後進行標售仍以土地地籍圖及登記謄本為準，不可能提供
    部分第四０六之一號土地供原告通行等情，業經證人王景霖即財政部國有財產局
    南區辦事處員工到庭證述明確（本院九十三年六月八日言詞辯論筆錄第三頁以下
    ）。況，目前坐落在圍牆外之第四０六之一號部分土地之面積及範圍狹小，約莫
    三十公分寬度，且已經人種植水泥花台，與原告所有之系爭土地及鄰地有高低落
    差，行走不便，業經本院勘驗屬實，故堪認該圍牆外之第四０六之一號部分土地
    之通道，自非為原告對外適宜之聯絡方式，被告前開所辯，並不足採。被告另抗
    辯原告所有建物，目前並未居住使用，無須通行他人土地等語，亦核與前揭民法
    第七百八十七條規定不符，不足採信。
  (三)而原告前於八十六年間訴請同段第四一三號土地所有權人盧淑煌等人准予通行，
    併登記地役權，惟經本院以八十八年度簡上字第九０號判決駁回其訴確定在案，
    已如前述，是原告已無法利用南側之第四一三號土地通行，堪以認定。又原告所
    有系爭土地西側之第四０六之一號土地已經財政部國有財產局以圍牆阻絕，無從
    通行，部分坐落圍牆外之土地面積過於狹小且已建造水泥花台，與系爭土地有高
    低落差，無法為通常之使用，亦不利於原告通行。而前揭民事判決理由係以被告
    之姐，亦為被告之前手即第四一一號土地當時之所有權人乙○○同意由原告拆除
    其間圍牆，以利其通行，此有證人即被告之姐吳淑珍（與乙○○不同人）及被告
    之母親吳劉秀鑾於前審訴訟程序之八十七年十月十四日及九十年三月三十日勘驗
    期日陳述可考。前審法院因而認為：原告應由被告拆除圍牆處通行，較之訴請自
    第四一三號土地通行，而致不利於第四一三號土地所有權人盧淑煌等對於該土地
    之利用，並嚴重影響該土地之價值；或拆除所謂郵局公有土地之圍籬（即第四０
    六之一號土地），而予通行者，均應以拆除前述坐落於兩造所有土地上房屋間之
    圍牆，以連接哨船街九巷者，方符上開法條所規定之意旨，並據此為由駁回原告
    向盧淑煌等主張袋地通行權之請求。綜上所述，被告所有之土地，其上建物，實
    際使用者前為吳劉秀鑾，目前則為吳淑珍，其等復於前案中表示同意拆除系爭圍
    牆供原告通行，足認，原告主張其有利用被告土地通行之必要，自非無據。被告
    於本案中反對原告利用其土地通行，有違誠信，並無可取。
六、原告應如何通行被告土地，方屬對周圍地損害最少之處所及方法？
　(一)按有袋地通行權人，應於通行必要之範圍內，擇其周圍地損害最少之處所及方法
　　為之，民法第七百八十七條第二項定有明文。又審酌如何通行周圍地時，非以袋
　　地與公路有聯絡為已足，尚須使其能為通常之使用。
  (二)被告抗辯如鈞院認原告應利用其土地通行，則僅同意拆除能容一人通行，六十公
    分寬度之圍牆等語，惟查，系爭土地附近房屋，除兩造建物間有系爭圍牆阻隔外
    ，其餘鄰屋間均無另於屋外空地建造圍牆為界之情形，業經兩造陳明在卷，又被
    告目前係於圍牆旁設置電熱水器、洗衣機、曬衣架及停放機車，系爭圍牆拆除後
    ，原告即可利用此一通道經由被告土地之南側第四一四號土地可與公路即安海街
    直接相通，原告所有之系爭土地南側之第四一三號有建造一圍籬及曬衣架阻隔原
    告所有之系爭土地與安海街之通路，並經本院勘驗屬實，復有照片三張為證，準
    此，本院斟酌兩造土地之位置、面積、地勢及利用情形等情，認兩造間之系爭圍
    牆長度二點七公尺，應予以全部拆除，並移除地上物，由原告藉此通道通行，應
    最能發揮袋地之效用、經濟價值，及對周圍土地損害最少，並符誠信，且為最適
    當之通行方法。
  (三)至於被告之損害部分應如何填補，自應由被告另循民法第七百八十八條規定處理
    ，尚難認非經補償即不得通行，併此敘明。
七、綜上所述，原告所有系爭第四一０號土地乃為袋地，與安海街間並無適宜之聯絡
    ，致無法為通常之使用，其有通行被告土地之必要。本院斟酌兩造土地之位置、
    面積、地勢及利用情形，認原告通行如附圖所示Ｃ部分土地，對被告土地損害最
    小，爰酌定如主文所示之處所及方法。
八、本件事證已臻明確，兩造其餘之攻擊防禦方法，核與判決結果不生影響，爰不一
    一論述，附此敘明。
九、結論：原告之訴為有理由，依民事訴訟法第七十八條，判決如主文。
中　　　華　　　民　　　國　　九十三　　年　　　九      月　　　七　　　日
                                臺灣高雄地方法院民事第一庭
~B法　　　官　蘇姿月
正本係照原本作成。
如不服本判決，應於送達後廿日內，向本院提出上訴狀並表明上訴理由，如於本判決
宣示後送達前提起上訴者，應於判決送達後十日內補提上訴理由書（須附繕本）。
中　　　華　　　民　　　國　　九十三　　年　　　九　　　月　　　七　　　日
~B法院書記官　歐文政
